臺南地方法院民事判決　九十三年度訴字第一○四五號
　　原　　　告　丙○○○○○○.
　　訴訟代理人　林聯輝律師
　　　　　　　　黃昭雄律師
　　被　　　告　戊○○
　　被　　　告　乙○○
　　法定代理人　甲○○
　　訴訟代理人　丁○○
右當事人間請求拆屋還地事件，經本院於民國九十四年三月三日言詞辯論終結，判決
如左：
    主      文
被告乙○○應將坐落台南市○○區○○段一小段十地號土地上，如附圖所示Ａ部分面
積十六平分公尺之二層樓房，Ｂ部分面積零點六平方公尺之牌樓，Ｃ部分面積四平方
公尺之樹圃拆除，並將該部分土地返還原告。
原告其餘之訴駁回。
訴訟費用由被告乙○○負擔。
本判決原告勝訴部分，於原告以新台幣拾柒萬壹仟元為被告乙○○供擔保後，得假
執行。
原告其餘假執行之聲請駁回。
    事      實
甲、原告方面：
一、聲明：被告戊○○及乙○○應將原告所有坐落台南市○○區○○段一小段十地號
    土地上，如附圖所示編號Ａ部分，面積十六平方公尺二層建物，被告乙○○應將
    同一土地上，編號Ｂ部分，面積零點六平方公尺牌樓，及編號Ｃ部分，面積四平
    方公尺之樹圃拆除，將土地返還原告。並願供擔保，請准宣告假執行。
二、陳述：正心社神明會早自民國六十二年二月十三日就因原管理人陳懋死亡，而改
    選由蔡陳萃芬擔任管理人迄今。原告當初確有設立登記，始有後來之台灣省台南
    市神明會變動登記表，及台南市政府六十二年二月二十一日之通知，與九十三年
    四月九日南市民禮字第０九三一五一三九００號函。再查台南市○○區○○段一
    小段十地號土地（下稱系爭土地）為原告所有，被告戊○○係同地段十三地號土
    地所有人，竟無權占有原告土地，興建房屋，經台南地政事務所現場測量，得悉
    複丈成果圖所示編號Ａ所示之二層住宅，係占用系爭土地，且為被告乙○○所建
    ，而為戊○○所管理，又被告戊○○亦不到庭否認原告所主張為其興建之事實，
    其等既無權占有原告所有之系爭土地，依法自應拆除。另附圖所示編號Ｂ、Ｃ部
    分，既係乙○○無權占有系爭土地所興建之牌樓及樹圃，爰併訴請被告乙○○拆
    除還地。
三、證據：提出台灣省台南市神明會變動登記表、台南市政府九十三年四月九日南市
    民禮字第０九三一０五一三九００號函、台南市政府六十二年二月十九日南市民
    字第一二三０九號通知、地籍圖、律師事務所函各一件、回執二件、土地登記謄
    本三紙為證。
乙、被告方面：被告戊○○未於言詞辯論期日到場，亦未提出書狀為聲明或陳述，另
    據被告乙○○到庭所為之聲明、陳述如下：
一、聲明：原告之訴及假執行之聲請均駁回。
二、陳述：系爭土地原是乙○○歷屆管理人李吉在使用，土地上之二層建築是乙○○
    所興建，也是牌樓及樹圃之所有人，當初正心社管理人曾向乙○○借錢，正心社
    管理人陳懋乃將系爭土地交由乙○○管理，故是正心社管理人同意由乙○○使用
    系爭土地。據李吉於過世前曾說陳懋上代祖先曾將正心社神明會賣給李吉，對於
    此事並無證據，至於李吉有無變更登記為正心社神明會管理人亦不知情，只知李
    吉有申請登記為管理人。且乙○○使用系爭土地已四、五十年，當初是向正心社
    神明會買受才會使用系爭土地，關於買賣並無證據，被告是等到原告提起本件訴
    訟才知道有蔡陳萃芬此人。
三、證據：提出台南市政府民政局七十三年二月二十九日南市民文字第六一二號函一
    件為證。
丙、本院依職權囑託台南地政事務所派員會同勘測現場，並向台南市政府調閱被告乙
    ○○之寺廟登記資料、及調閱正心社神明會之相關登記資料。
    理      由
甲、程序方面：被告戊○○未於言詞辯論期日到場，核無民事訴訟法第三百八十六條
    各款所列情形，爰依原告之聲請，由其一造辯論而為判決。
乙、實體方面：
一、本件原告主張正心社神明會早自六十二年二月十三日就由蔡陳萃芬擔任管理人迄
    今，系爭土地為原告所有，被告係同地段十三土地所有人，竟無權占有原告土地
    ，興建房屋，經台南地政事務所現場測量，得悉附圖所示編號Ａ所示之二層住宅
    ，係占用系爭土地，且為被告乙○○所建，而為戊○○所管理，另附圖所示編號
    Ｂ、Ｃ部分，係乙○○無權占有系爭土地所興建之牌樓及樹圃，爰訴被告乙○○
    、戊○○應將附圖所示Ａ部分二層建物拆除，及被告乙○○應將附圖所示Ｂ部分
    牌樓、及Ｃ部分樹圃拆除，並將占用之土地返還。被告乙○○則辯以：系爭土地
    原是乙○○前任管理人李吉使用，該土地上之二層建物是乙○○所興建，牌樓及
    樹圃也是乙○○所有，當初正心社管理人曾向乙○○借錢，正心社之管理人陳懋
    乃將系爭土地交由乙○○管理，故是正心社管理人同意由乙○○使用系爭土地。
    且據李吉於過世前曾說陳懋祖先曾將正心社神明會賣給李吉，至於李吉有無變更
    登記為正心社神明會管理人並不知情，只知李吉有申請登記為管理人等語，資為
    抗辯。
二、按臺灣之神明會，乃係多數特定人（信徒或稱會員）集資購置財產所組成，以祭
    祀特定神明為主要目的之非法人團體。依民事訴訟法第四十條第三項規定，其設
    有代表人或管理人者，有當事人能力。（最高法院八十七年度台抗字第一三一號
    判決參照）。又按非法人之團體，設有代表人或管理人者，有當事人能力，為民
    事訴訟法第四十條第三項所明定。此所謂非法人之團體設有代表人或管理人者，
    必須有一定之名稱及事務所或營業所，並有一定之目的及獨立之財產者，始足當
    之。「神明會」之組織，若合於前揭要件，即屬非法人之團體，而具有當事人能
    力。至其是否向政府機關登記則非所問。（最高法院八十五年度台抗字第四六０
    號判決參照）本件原告為正心社神明會，依伊所提台南市神明會變動登記表，正
    心社神明會設有管理人，所在地為台南市○○街二五號，財產有房屋、建地各一
    筆，且以關帝爺為信奉神佛。再據原告所提台南市○○區○○段一小段十地號土
    地之土地登記謄本所載，該地亦屬正心社所有，足見正心社神明會有一定名稱、
    設有管理人、有獨立之財產，並有一定之目的，依前所述，正心社神明會足認係
    屬民法第四十條第三項之非法人團體。又最高法院五十年台上字第二七一九號判
    例認為「非法人之團體雖無權利能力，然日常用其團體之名義為交易者，比比皆
    是，民事訴訟法第四十條第三項為應此實際上之需要，特規定此等團體設有代表
    人或管理人者，亦有當事人能力。所謂有當事人能力，自係指其於民事訴訟得為
    確定私權之請求人及其相對人而言，若僅認許其為當事人得以其名義起訴或被訴
    ，而不許其為確定私權之請求，則上開規定勢將毫無實益，當非立法之本意。」
    依此判例之意旨，原告既已具有訴訟之當事人能力，自可為本案私權之請求。再
    查「當事人能力為法院應依職權調查之事項，如有欠缺而能補正者，法院應裁定
    命當事人補正。查本件上訴人起訴時，即已表明其為「公業福德正神」之管理人
    （代表人），為公業福德正神訴訟。原審既認定「公業福德正神」屬神明會，為
    有當事人能力之非法人團體，即應闡明，並命上訴人改列該非法人團體為當事人
    ，而以其管理人為其法定代理人。」（最高法院八十二年度台上字第一四四八號
    判決參照）查原告既屬有當事人能力之非法人團體，依前述規定，應以管理人為
    法定代理人；茲原告起訴以蔡陳萃芬為管理人，自有未合，惟嗣原告將管理人更
    正為法定代理人，上開訴訟要件之欠缺即經補正，均先此敘明。
三、次查，原告主張正心社神明會之管理人為蔡陳萃芬，此為被告乙○○所否認，主
    張正心社神明會之管理人應為李吉，並據提出台南市政府民政局七十三年二月二
    十九日函為憑，該函雖載受文者為「正心社神明會管理人李吉」，然據該函內文
    ：「主旨：台端申請正心社神明會登記證一案，隨文檢送登記表及變動登記表影
    印本各一份。」故該函似係李吉以正心社神明會管理人之名義申請正心社神明會
    登記證，經台南市民政局以申請人所載之頭銜「正心社神明會管理人李吉」逕行
    函復，尚非得以此函為李吉係正心社神明會管理人之依據；且經本院向台南市政
    府調閱正心社神明會之登記資料，正心社神明會於四十七年四月十日曾造具信徒
    名冊，辦理神明會登記，當時之信徒有陳焜、陳懋二人，管理人為陳焜，並經台
    南市政府以五十一年十二月二十四日就正心社變動登記一事函稱准予變動登記，
    嗣於六十二年二月十三日據檢送信徒異動報告表，及神明會變變動登記表，將信
    徒變動為陳萃芬及陳碧玉，並由陳萃芬擔任正心社神明會管理人，復經台南市政
    府六十二年二月十九日南市民字第一二三０九號通知准予變動登記，惟並無李吉
    擔任正心社管理人之登記資料，凡此有台南市政府函附本院之正心社神明會信徒
    名冊、神明會登記表、台南市政府令、信徒異動報告表、神明會變動登記表、台
    南市政府通知函各一件為證。由此益見正心社神明會之管理人應為陳萃芬，而非
    李吉。再參前述神明會變動登記表所載原管理人為陳懋，新管理人為陳萃芬，年
    齡為二十七歲，對照該份登記表為六十二年二月間所辦，此與原告所提蔡陳萃芬
    之戶籍謄本所示其年籍為三十六年六月二日生，其於六十二年二月間之年紀為二
    十五歲，雖有出入，然再參照蔡陳萃芬之配偶為蔡弘彰，應可信蔡陳萃芬原名為
    陳萃芬，後因冠夫姓而名為蔡陳萃芬；且參前述戶籍謄本所載蔡陳萃芬之父為陳
    懋，此與正心社神明會之信徒名冊之一陳懋相符，又陳萃芬又係基於繼承而變更
    為新管理人，依以上諸事實，堪以認定前述神明會變動登記表上之管理人陳萃芬
    ，與本件管理人蔡陳萃芬為同一人。原告主張正心社神明為管理人為蔡陳萃芬，
    應可採信。
四、又查，原告以乙○○為被告，提起本件訴訟一節。按凡有僧道住持之宗教上建築
    物，不論用何名稱，均為寺廟；寺廟財產及法物，應向該管地方官署呈請登記；
    寺廟財產及法物為寺廟所有，由住持管理；寺廟之不動產及法物，非經所屬教會
    之決議，並呈請該管官署許可，不得處分或變更，監督寺廟條例第一、五、六、
    八條定有明文。可見已向主管機關辦畢寺廟登記之寺廟非無權利能力。（最高法
    院八十五年度台上字第二九六四號判決參照）查被告乙○○為寺廟，且經向台南
    市辦理寺廟登記，有台南市政府九十三年十一月五日南市民禮字第０九三一００
    七三一九０號函內附之寺廟登記表可參，依前揭意旨，被告乙○○自屬有權利能
    力。再查，原告主張被告乙○○及戊○○占用系爭土地上，興建如附圖所示Ａ部
    分之二層建物，及被告乙○○另興建如附圖所示Ｂ、Ｃ部分，興建牌樓及樹圃等
    語。按所有人對於無權占有或侵奪其所有物者，得請求返還之。對於妨害其所有
    權者，得請求除去之。有妨害其所有權之虞者，得請求防止之。當事人主張有利
    於己之事實者，就其事實有舉證之責任。民法第七百六十七條、民事訴訟法第二
    百七十七條分別定有明文。又以無權占有為原因，請求返還土地者，占有人對土
    地所有權存在之事實無爭執，而僅以非無權占有為抗辯者，土地所有權人對其土
    地被無權占有之事實無舉證責任，占有人自應就其取得占有係有正當權源之事實
    證明之。而主張法律關係存在之當事人，僅須就該法律關係發生所具備之特別件
    ，負舉證責任，至於他造主張有利於己之事實，應由他造舉證證明。最高法院著
    有八十五年度台上字第一一二０號判決、四十八年台上字第八八七號判例可資參
    照。查被告戊○○經合法通知未到庭陳述、而被告乙○○就附圖所示Ａ、Ｂ、Ｃ
    部分之建物、牌樓、樹圃雖不否認，惟否認原告有拆除之權利，是就被告戊○○
    無權占用之事實應由原告負舉證責任，而關於被告乙○○係有權占有一節，則應
    由被告乙○○舉證，茲就被告戊○○、乙○○部分分述之：
（一）被告乙○○部分：按拆屋還地之訴，應以對地上房屋有拆除權能之人為被告，
      而有拆除權能之人，不以所有權人為限，尚包括有事實上處分權之人在內，是
      未經辦理所有權第一次登記之建物，如訴請有事實上處分權者拆除，即非法所
      不許。（最高法院九十二年度台上字第七三九號判決參照）查原告主張系爭土
      地上，如附圖所示編號Ａ部分二層建物、編號Ｂ部分牌樓，及編號Ｃ部分樹圃
      為被告乙○○所興建等情，業為被告乙○○所是認。而附圖所示編號Ａ部分二
      層建物，門牌編為台南市○○街九十號，此為兩造所不否認。而該建物並未辦
      理建物所有權第一次登記，此有台南市台南地政事務所九十四年二月十五日台
      南地所登字第０九四０００一七０六０號函可稽，故無從自建物所有權登記資
      料查知該建物之所有權歸屬。然被告乙○○既自始即承任是上開二層樓房、牌
      樓及樹圃均為其所興建，且均與乙○○相鄰，此有勘驗筆錄及勘驗時所製之現
      場圖可參，並有原告所提地籍圖為證，故與乙○○有相當之地緣關係；再參編
      號Ｂ部分為牌樓，此於廟宇週邊所常見，惟一般人並無興建牌樓之必要及可能
      ，以此，上開二層樓房、牌樓及樹圃為被告乙○○所興建，而由乙○○取得所
      有權，堪以認定。則被告乙○○既有所有權，自亦有處分權，而有拆除之權能
      。至於被告乙○○雖辯稱：正心社之管理人陳懋曾向乙○○借錢，將系爭土地
      交由其管理等語，然此為原告所否認，且被告乙○○就其業經正心社管理人同
      意而取得系爭土地管理權一事並無證據以為憑證。其舉證責任自有未足，參諸
      前述說明，難認被告乙○○就系爭土地之占有有正當權源，從而原告請求被告
      乙○○將附圖所示編號Ａ部分之二層建物、編號Ｂ部分之牌樓，及編號Ｃ部分
      之樹圃拆除，並將該部分之土地交還原告，於法有據，應予准許。
（二）被告戊○○部分：原告另以附圖編號Ａ部分建物為被告戊○○所管理，又不到
      庭否認為其所興建，足認該建物為戊○○所有等語，並請求被告戊○○應將附
      圖所示Ａ部分之二層建物拆除。惟按對於物有事實上管領之力者，為占有人。
      此參民法第九百四十條規定即明。所謂對於物有事實上管領之力，指對於物得
      為支配，排除他人之干涉，其在空間關係上，須人與物在場合上有一定的結合
      關係；在時間關係上，指人與物在時間上具有相當的繼續性，足認該物為某人
      事實上所管領，故僅具短暫性的支配，不足成立占有。查編號Ａ建物為被告乙
      ○○所興建，已如前所認定，且此一事實亦為原告所主張，茲復主張該建物為
      被告戊○○所興建，前後矛盾，已難憑採。加以被告乙○○已坦承編號Ａ建物
      為其所興建，被告戊○○住在隔壁，僅偶爾在該建物幫忙泡查，並未居住於建
      物內，乙○○有打十把鑰匙給十個人，有客人來時可以開門進去泡茶等語，益
      見原告主張編號Ａ建物為被告戊○○所建，為不可採。原告雖又主張被告戊○
      ○持有編號Ａ建物之鑰匙可以出入，然被告乙○○為一寺廟，具有開放性，而
      公開供一般信徒參拜，加以被告戊○○所有之土地坐落於台南市○○區○○段
      一小段十三地號土地，與系爭土地鄰近，其基於地緣關係，而時常出入乙○○
      或所屬之建物，乃人之常情，故被告戊○○出入編號Ａ之建物，應係偶爾出入
      該建物，僅具有短暫性的支配，不足以排除他人之干涉，其並無事實上之管領
      力，並非無權占有該建物之人，且其既非該建物之所有人，故不能僅因被告戊
      ○○偶然出入，認其對編號Ａ建物有事實上之處分權。則原告請求被告戊○○
      將系爭土地上如附圖所示Ａ部分建物拆除，並將該部分土地返還原告，即屬無
      據，應予駁回。
五、綜上所述，原告本於所有物返還請求權之法律關係，請求被告乙○○應將原告所
    有坐落於系爭土地上如附圖所示Ａ部分面積十六平分公尺之二層樓房，Ｂ部分面
    積零點六平方公尺之牌樓，及Ｃ部分面積四平方公尺之樹圃拆除，並將該部分土
    地返還原告，為有理由，應予准許。至原告請求被告戊○○應將附圖所示Ａ部分
    之二層樓房拆除，將該部分土地返還原告，為無理由，應予駁回。
六、原告陳明願供擔保聲請宣告假執行，於原告勝訴部分，經核尚無不合，爰酌定相
    當擔保金額，准予宣告假執行。至原告敗訴部分，伊假執行之聲請即失所附麗，
    應予駁回。
七、據上論結：本件原告之訴為有理由，依民事訴訟法第三百八十五條第一項前段、
    第七十九條、第三百九十條第二項，判決如主文。
中　　　華　　　民　　　國　　九十四　　年　　　三　　　月　　 十七 　　日
                                臺灣臺南地方法院民事第四庭
~B法　　　官　林富郎
右為正本係照原本作成
如對本判決上訴，須於判決送達後廿日內向本院提出上訴狀
中　　　華　　　民　　　國　　九十四　　年　　　三　　　月　　 十七 　　日
~B法院書記官　卓春成
